臺灣高等法院民事判決　　　　　　　　　　　　　　 九十三年度重上字第六六號
　　上　訴　人　乙○○○
　　訴訟代理人　戴端娜律師
　　被　上訴人　甲○
　　訴訟代理人　黃丁風律師
　　　　　　　　黃雅羚律師
右當事人間請求返還定金事件，上訴人對於中華民國九十二年十二月二十三日臺灣板
橋地方法院九十二年度重訴字第二三二號第一審判決提起上訴，經本院於中華民國九
十三年九月十四日言詞辯論終結，判決如左：
    主      文
上訴駁回。
第二審訴訟費用由上訴人負擔。
    事實及理由
一、上訴人主張：上訴人為建商，擬購地興建房屋，經訴外人張國雄、吳玉松及黃志
    仲之介紹，與被上訴人取得聯繫，被上訴人便經由訴外人吳玉松出示由訴外人張
    榮昌向台北縣中和市公所（以下簡稱中和市公所）申請之被上訴人所有坐落台北
    縣中和市○○段六二三之一號之土地使用分區證明書（下稱第一張土地使用分區
    證明書），證明該土地坐落住宅區，保證可立即建築，並經兩造當面確認，上訴
    人不疑有他，遂於民國（下同）九十二年四月十四日與被上訴人簽立買賣契約書
    （下稱系爭買賣契約），向被上訴人買受其所有坐落台北縣中和市○○段六二三
    之一、六二三之四、六二三之五地號土地（以下合稱系爭土地），買賣總價為新
    台幣（下同）八千二百六十四萬三千元，上訴人並當場交付以上訴人為發票人，
    世華商業銀行中和分行為付款人，發票日為九十二年四月十六日，票面金額二千
    四百六十四萬元之支票（下稱系爭支票）一紙及現金十五萬元，合計二千四百七
    十九萬元予被上訴人作為定金。系爭買賣契約訂立當日，上訴人為求慎重，乃委
    請訴外人張國雄重行申請系爭土地之使用分區證明書（下稱第二張土地使用分區
    證明書），竟發現該土地使用分區證明書備註欄另有註記事項，上訴人始知系爭
    土地無法立即申請建築建照建造房屋，顯見訴外人吳玉松所出示之第一張土地使
    用分區證明書係刻意將上開備註欄所載文字塗去，用以詐騙上訴人，爰撤銷系爭
    買賣契約之意思表示，請求被上訴人返還所收受之定金。又被上訴人因無法給付
    可立即申請建築執照建造房屋之土地予上訴人，上訴人亦得依物之瑕疵擔保之規
    定，解除系爭買賣契約，並請求被上訴人返還定金。又被上訴人故意隱瞞系爭土
    地尚須經市地重劃，無法立即申請建築執照建築房屋之事實，與上訴人訂立系爭
    買賣契約之目的不符，故上訴人亦得依不完全給付類推適用民法第二百五十六條
    給付不能之規定解除系爭買賣契約。此外，上訴人誤以為系爭土地可立即申請建
    築執照而向被上訴人買受，被上訴人即受有該部分之不當利益，上訴人亦得請求
    返還。爰提起本訴，請求被上訴人返還二千四百七十九萬元，並給付法定遲延利
    息等語。原審為上訴人敗訴之判決，上訴人不服，提起上訴，聲明：(一)原判決廢
    棄。(二)被上訴人應給付上訴人二千四百七十九萬元，及自起訴狀繕本送達翌日起
    至清償日止，按年息百分之五計算之利息。(三)上訴人願供擔保請准宣告假執行。
二、被上訴人則以：系爭土地目前交由被上訴人之子許金原經營停車場業務。訴外人
    張國雄於九十二年四月十二日下午自稱係上訴人之代理人，偕同訴外人吳玉松、
    黃志仲至上開停車場找訴外人許金原洽談購地事宜，嗣合意以每坪十萬元成交，
    由訴外人張國雄代理上訴人，由訴外人許金原代理被上訴人簽立訂金契約，訴外
    人張國雄並當場給付十五萬元定金予訴外人許金原。嗣上訴人於翌日與訴外人張
    國雄親至系爭土地現場視察，對於土地現況、週圍環境表示相當滿意，兩造並於
    同年四月十四日簽訂系爭買賣契約，被上訴人並當場簽收系爭支票以為第一次付
    款。其後數日，訴外人張國雄來電告知上訴人認本件買賣總價過高，要求降價，
    被上訴人未予答應，詎上訴人竟提起本件訴訟指稱係受被上訴人詐欺而簽訂系爭
    買賣契約，實則被上訴人於訂約前並不認識訴外人張國雄、吳玉松、黃志仲、張
    榮昌等人，不可能委由訴外人吳玉松出示內容遭塗改之第一張土地使用分區證明
    書，且兩造洽談買賣過程中亦未提及或出具任何相關之土地使用分區證明書，是
    被上訴人實無詐欺上訴人之情事。又系爭土地尚未辦理移轉登記，危險並未移轉
    予買受人，上訴人遽以物之瑕疵擔保規定主張解除契約，於法顯有未合。且被上
    訴人並未向上訴人保證系爭土地可立即申請建築執照建造房屋，是上訴人據以解
    除契約，亦不可取。此外，被上訴人並無任何不完全給付之違約情事，上訴人請
    求被上訴人返還所受領之定金，為無理由等語，資為抗辯。原審為被上訴人勝訴
    之判決，被上訴人對於上訴人之上訴則聲明駁回上訴。
三、查上訴人主張兩造於九十二年四月十四日訂立系爭買賣契約，由上訴人買受被上
    訴人所有之系爭土地，總價金八千二百六十四萬三千元，上訴人並給付被上訴人
    面額二千四百六十四萬元之支票及現金十五萬元，合計二千四百七十九萬元作為
    定金之事實，為被上訴人所不爭執，並有土地登記謄本、系爭買賣契約書、系爭
    支票等件為證（見原審卷第十三至二一頁），堪信為真正。上訴人主張其係受被
    上訴人詐欺而訂立系爭買賣契約之事實，為被上訴人所否認。經查：
  (一)第二張土地使用分區證明書備註欄固記載：「住宅區：一、應依規定擬定細部計
    畫辦理市地重劃後，始得發照建築。二、住宅區用地不適合辦理市地重劃開發，
    宜由台灣省政府協調土地所有權人同意共同無償提供適當比例之土地作為公共設
    施供公眾使用」等字樣，此有該土地使用分區證明書在卷可稽（見原審卷第二二
    頁），而中和市公所亦於九十二年九月十八日以北縣中工字第０９２００４０６
    ６１號函示：「．．．關於台端檢附之『土地使用分區證明書』．．．備註欄中
    備載事項，經查應為3.１０北府工都字第七一七九八號變更中和都市計畫（第一
    次主要計畫通盤檢討）案規定公佈實施」（見原審卷第一四五頁）。惟查，訴外
    人吳玉松所出示之第一張土地使用分區證明影本（見原審卷第十二頁），核與中
    和市公所九十二年八月二十七日北縣中工字第０９２００３５５１３號函附由訴
    外人張榮昌申請，該所於九十年十二月十九日核發之土地使用分區證明書相符，
    而該土地使用分區證明書之備註欄並無任何備載事項，此有該函、土地使用分區
    證明書、土地使用分區證明申請書在卷可稽（見原審卷第九六至九八頁），由此
    可見，訴外人吳玉松所出示之第一張土地使用分區證明書之備註欄本即為空白，
    並無遭人塗去備註欄記載事項之情事。又查，本件係上訴人之配偶陳海欲購買土
    地而委由訴外人張國雄仲介，而訴外人吳玉松自訴外人黃志仲處取得第一張土地
    使用分區證明書後，即傳真予訴外人張國雄，訴外人張國雄於徵得訴外人陳海同
    意後，隨即於九十二年四月十二日與訴外人吳玉松、黃志仲二人前往系爭土地所
    在現由被上訴人之子許金原經營之停車場，與訴外人許金原洽談系爭土地買賣事
    宜等情，業經證人陳海、張國雄、吳玉松等人證述屬實（見原審卷第六四、六六
    、六七頁，本院卷第九四、九九、一０一頁），又訴外人張國雄復證稱其於是日
    之前並不認識被上訴人及訴外人許金原（見原審卷第六四頁，本院卷第一０四頁
    ），且上訴人亦未舉證證明第一張土地使用分區證明書係被上訴人或訴外人許金
    原交付予訴外人吳玉松之事實，是上訴人主張第一張土地使用分區證明書係被上
    訴人交由訴外人吳玉松出示予上訴人，用以詐騙上訴人云云，尚不足採。
  (二)查證人陳海到庭證稱：「（系爭土地是何人要買？）是我要買的，以我太太的名
    義交易。介紹人張國雄來找我，拿一張土地使用分區證明（即第一張土地使用分
    區證明書）和一張地籍圖問我說是否要買土地，說要賣十萬元一坪，訂約前一、
    兩天他才來找我，之前我有委託他幫我找土地」，「不認識（吳玉松），我只有
    委託張國雄。張國雄問我是否要買土地的次日，即簽約的前一天我至現場看，碰
    到許金原，我說這土地好像是紅線區，許金原說已經取消了，我問他可以蓋多少
    ，他說可以蓋百分之三百，我記得可蓋百分之二百，但是三百或二百不重要，只
    要可以蓋即可，他一再強調紅線區已經取消，當日我與張國雄去，我太太好像也
    有去，但沒有參與討論。第二天早上我打電話去中和市公所問紅線區是否取消了
    ，市公所的人回答紅線區確實已經取消，大家均知道此事，沒有問是否有其他的
    限制，後來我就叫許金原來寫契約」，「簽約前一天（即九十二年四月十三日）
    有到現場遇到許金原，再前一天（即同年四月十二日）張國雄帶我到現場，沒有
    進去」等語（見本院卷第九四、九五頁）。又證人吳玉松證稱：「本件土地買賣
    簽約當天我有去，之前有先與張國雄、黃志仲至地主那裡談價錢的問題，沒有討
    論建築限制的問題，我們不知道土地有限制。地主開價十二萬元一坪，後來談到
    十萬元一坪」，「（是否知道陳海買土地要蓋房子？）知道。地主應該也知道，
    因為他知道是建商要買的」，「（四月十二日有無告知買主是誰？）沒有。只有
    告知建商要買，沒有告知建商是何人」等語（見本院卷第九九、一００頁）。又
    證人張國雄證稱：「我是和吳玉松、黃志仲到許金原那裡去，直接與許金原談土
    地買賣價金的問題，當時許金原說紅線區已經解除為住宅區，地籍圖、使用分區
    證明都有拿給許金原看。四月十二日我有打電話給陳海，陳海說如果是住宅區可
    以下小定，吳玉松就去領錢，我們就與許金原簽草約，簽完草約後我把草約、使
    用分區證明、地籍圖拿給陳海看」，「（是否告知許金原系爭土地要蓋房子？）
    四月十二日我有告訴許金原是陳海要買來蓋房子」，「（四月十二日之前有無帶
    陳海去看土地？）有帶陳海去看，沒有進去，付完訂金隔日有進去看，有碰到許
    金原。許金原說請照期間可以繼續收取停車費，許金原有帶我們去看土地的範圍
    」，「（第一張土地使用分區證明書）是十日或十一日傳真給我，因為不清楚十
    二日到現場時看地那天吳玉松有再影印一份給我，看地那天我們有拿使用分區證
    明拿給許金原看」，「（所謂紅線區）是軍事用地，不能蓋房子。許金原有說系
    爭土地以前是紅線區，現在已經解除」等語（見本院卷第一０一至一０三頁）。
    惟證人許金原則證稱：「九十二年四月十二日張國雄與其他二位我不認識的人到
    停車場找我，問我是否這裡有地要賣，我說有，他問一坪賣多少，我問他是何人
    介紹的，何人要買，張國雄說有帶他們『董仔』來看過地，沒告訴我『董仔』是
    誰，只告訴我他代表『董仔』來買地，我開價一坪十三萬元，他說他已經把系爭
    土地調查清楚，這塊地是住宅區，但是有限制，沒有這個行情，又問我一坪十萬
    元可不可以，如果可以，他負責向他們『董仔』說，我當場打電話問我媽媽與哥
    哥，我媽媽同意，我哥哥是要求對方付訂金，張國雄有當場打電話給他們『董仔
    』，他說『董仔』在忙，沒接電話，所以再打給『董娘』，他說『董娘』有答應
    ，張國雄就請他的二位朋友去領錢，張國雄與我訂定草約，我從頭到尾沒有提過
    紅線區的事情，定完草約後四月十四日星期一正式簽約，前一天是星期日，張國
    雄帶陳海到停車場，陳海問這塊地的範圍為何，我就說停車場圍起來的範圍都是
    ，我帶他們到停車場轉一圈，停車場有條小路，陳海問這條路有多久，我回答有
    三、四十年了，他看了很滿意，就約隔日簽約，然後離開」等語（見本院卷第九
    七、九八頁），另證人簡國申則證稱：「（本件買賣土地之過程？）九十二年四
    月十二日張國雄、吳玉松及另一人到停車場談土地買賣的事情，我在辦公室內，
    我都沒有聽到他們談什麼。草約是我寫的，他們談好後找我寫草約，我照他們雙
    方之意思寫好草約叫他們簽名」，「（當時有無提及買方是何人？）沒有。也未
    提及是建商要買。四月十四日簽完約後許金原有提及要帶我去見買主，說董事長
    要繼續僱用我當管理員」等語（見本院卷第一０五頁）。則對照上開證詞，堪認
    系爭土地實係上訴人之配偶陳海以上訴人名義購買，而訴外人陳海與張國雄於九
    十二年四月十二日先至系爭土地現場看地，嗣由訴外人張國雄代理上訴人，與訴
    外人吳玉松、黃志仲至系爭土地現場與被上訴人之子許金原洽談系爭土地買賣事
    宜，並簽訂訂金契約，由訴外人張國雄交付十五萬元定金予訴外人許金原，嗣訴
    外人陳海復於次日與訴外人張國雄至系爭土地現場查看等情均為真正。又證人張
    國雄雖證稱其於九十二年四月十二日簽訂訂金契約時，有告知訴外人許金原係訴
    外人陳海欲購地建屋，並出示第一張土地使用分區證明書及地籍圖予訴外人許金
    原等語，惟核與證人吳玉松所證內容不符，且觀諸訴外人張國雄代理簽訂之上開
    訂金契約所載（見原審卷第三二頁），訴外人許金原於該契約上載明係代理被上
    訴人簽約，而訴外人張國雄除表明代理意旨外，並未記載其所代理之本人姓名，
    參諸證人簡國申上開證詞，及證人張國雄及吳玉松均為本件買賣契約之仲介，就
    本件買賣契約紛爭之發生有利害關係等情，是尚難依證人張國雄及吳玉松上開證
    詞，即認被上訴人及其代理人許金原於九十二年四月十二日訂立上開訂金契約時
    即已知悉系爭土地實係訴外人陳海所欲購買及其購地目的為何之事實。又依證人
    陳海之證述，經其向中和市公所查證結果，系爭土地之紅線區限制（即軍事限建
    區）確已取消，是訴外人許金原縱有於締約過程中提及系爭土地之紅線區業已取
    消之事，亦無藉此詐騙上訴人之情事。
  (三)證人陳海於原審固證稱：「．．．簽約當天被告及其子許金原都沒有提到土地要
    經過重劃才可以蓋房子，對方知道我買土地要蓋房子使用，他跟我講說申請建造
    幾個月期間，還有停車費可以收，我在中和地區蓋房子已經四十年了，簽約當天
    代書沒有向我提到要申請建築線的問題，許金原當天跟我說紅線區已經取消了，
    許金原給我看的圖上有彎彎曲曲的，許金原說那就是道路，不用走別人的地」等
    語（見原審卷第一一八、一一九頁），並於本院審理中證稱：「簽約過程中許金
    原一直對我說紅線區已經取消很久了，蓋房子會賺錢，並未提及其他事情。許金
    原還說領執照動工前期間，可以繼續讓人停車，收取停車費。他沒有向我保證可
    以馬上蓋房子，只是說這土地可以蓋房子」，「（何時申請使用分區證明書？）
    本件是簽完約後張國雄去申請的，隔天才拿給我，被上訴人已經提示支票，來不
    及止付。我與張國雄合作很久，向來簽約前如果沒有使用分區證明，就會要求他
    先去申請出來後再簽約，如果已經有使用分區證明，簽完約後，再去申請新的使
    用分區證明，本件因為已經有使用分區證明，所以是簽完約後，張國雄再去申請
    的」，「簽約當天就價錢沒有再討論，只是討論如何付款。簽約時我是全程在場
    ，簽約大約花了一個小時。簽約時我把張國雄給我的舊的使用分區證明放在桌上
    ，等到簽約完成我才一起收起來。謝瑞仁代書只有問我條件、稅金等問題，並沒
    有跟我提到建築線的問題」等語（見本院卷第九五、九六頁）。惟證人許金原則
    證稱：「（簽約當天有無告訴陳海土地就算不能蓋房子也能當停車場？）沒有」
    ，「（有無提到申請建築執照期間還可以當停車場使用？）沒有，我對建築方面
    不熟悉，不可能跟他講這個」，「（四月十二日至四月十四日有無何人提出使用
    分區證明書？）沒有」，「（張國雄接洽時有無提到紅線區的問題）沒有」，「
    他們說附近他們已經調查清楚了，而且他們出價十萬元，應該知道原因，就是因
    為有限制他們才會出這個價錢，我沒有講過土地要經過重劃才可以蓋房子」等語
    （見原審卷第一二０至一二二頁），嗣於本院審理中亦證稱：「簽約當日陳海沒
    有把使用分區證明放在桌上，四月十四日我帶我媽媽、哥哥、三位證人十時就在
    現場等，張國雄帶我們到他們二樓會議室，我們就把證件交給謝代書，從簽約到
    簽完約並沒有看到使用分區證明或地籍圖，謝代書在過程中有問陳海要不要申請
    建築線，陳海說不用了，現在銀行利息低，當停車場收入比銀行利息好」，「簽
    約當天都是陳海在說話，我們都只是聽他說話，當日沒有討論建築線的問題，我
    也沒有主動告知系爭土地限制的事情，因為張國雄來找我的時候，就說已經知道
    有限制，簽約當天都沒有討論土地的事情」，「四月十四日陳海很客氣的請我們
    進去，說張國雄替他們公司介紹很多土地，表現很好，也提到買了一塊地不能蓋
    房子，就提供別人旅遊住宿使用，在中和永和一帶蓋了很多房子」等語（見本院
    卷第九八、九八之一頁）。經查，證人謝瑞仁固於原審證稱：「（兩造買賣土地
    簽約情形）是在原告（即上訴人）公司簽約，簽約當天沒有提到建築線的問題」
    ，「（簽約時有無看過吳玉松提出之使用分區證明書？）簽約當時有看到這張證
    明書，還有看到地籍圖，因為我看到地籍圖，發現上面沒有畫出計畫道路，我有
    問買方，她叫我問張國雄，張國雄叫我問許金原，許金原就在地籍圖用筆一比，
    說路就在這裡，意思是說現狀有路走很久」，「我有聽到紅線區很警覺，許金原
    說十多年就已經取消了，現在已經可以蓋房子了」等語（見原審卷第六七、六八
    頁）；復於本院審理中證稱：「本件是陳海請我辦理本件土地買賣事宜，四月十
    四日星期一陳海請我到他辦公室去，當場有陳海、吳玉松、張國雄、許金原、李
    程芳等人，王幼增有無去我沒有印象。當天談到系爭土地買賣的問題，陳海交給
    我土地登記謄本、使用分區證明、地籍圖謄本，當日上開文件放在桌上，雙方當
    事人都看得到。當時雙方提到價款、單價、付款方式，因為我看地籍圖謄本上沒
    有計畫道路樣式，所以問許金原路權及通行權有無問題，許金原說以前是紅線區
    ，現在已經解除很久了，可以蓋房子了，當時我沒有提到建築線的問題，只擔心
    路權」等語（見本院卷第一０五、一０六頁），惟證人吳玉松證稱：「簽約當天
    沒有人把我交給張國雄的使用分區證明拿出來。簽約當天按照談好的價錢簽約，
    討論付款方式，當日陳海、許金原都沒有提到土地是否可以馬上蓋房子的事情。
    地主有說土地現在在做停車場，請領執照期間，可以收費」，「（簽約當天許金
    原有無提到土地要經過市地重劃才可以建築？）當天雙方都沒有談起這個問題」
    等語（見本院卷第九九、一００頁），又證人李程芳（原名李雪峰）亦證稱：「
    （系爭買賣契約簽約）過程中有聽到陳海提及他目前從事的行業以及他的企業。
    當日由賣方提出土地所有權狀、印鑑證明。買方有提出登記簿謄本，並沒有看到
    使用分區證明書」，「當日是依照先前的草約內容簽約，當而我是坐在謝瑞仁的
    對面，許金原在我的左手邊，陳海坐在長桌前面，在許金原的左前方．．．謝瑞
    仁代書並未提及路權的問題，僅提到是否要申請建築線」等語（見本院卷第一０
    七頁），又證人游麗月、王幼增亦均證稱：兩造簽約當時，並未見到上訴人有提
    出第一張土地使用分區證明書及地籍圖，訴外人謝瑞仁於締約過程中亦無詢問訴
    外人許金原有關系爭土地路權問題等語（參見原審卷第八七、八八頁，本院卷第
    一０八至一一０頁），則對照上開證人之證述，參以證人謝瑞仁係受訴外人陳海
    委任承辦本件買賣事宜之代書，難免有偏頗上訴人之虞，是尚難認證人謝瑞仁所
    證上開情節為真正，而據以推認兩造於締約過程中有就系爭土地可立即申請建造
    執照建築房屋一事進行確認。況證人吳玉松亦證稱簽約當天並未提及系爭土地是
    否可以立即建屋之事，而證人陳海亦證稱：被上訴人之子許金原於簽訂系爭買賣
    契約時並未向其保證系爭土地可立即建築房屋等語（見本院卷第九五頁），參以
    系爭買賣契約及上開訂金契約所載內容，均未就上訴人買受系爭土地之用途為特
    別約定，亦未約定系爭土地必須能立即建築房屋，是上訴人主張被上訴人及訴外
    人陳金原於訂立系爭買賣契約時一再保證系爭土地可立即建屋云云，亦不足採。
    又依證人李程芳證稱：「當天謝代書有向陳海提到是否要申請建築線的問題，陳
    海說不用申請，因為是否能蓋房子沒關係，目前土地在做停車場使用，停車收入
    比銀行利息高，這中間許金原有提到目前停車場每月收入多少」（見本院卷第一
    ０七頁），證人游麗月亦證稱：「簽約當天張國雄介紹大家認識．．．價金是按
    照先前談好的，當天是要談如何付款的問題，簽約前謝代書有問陳海是否要申請
    建築線，陳海說不用，說就算不能蓋房子也沒關係，現在停車場收入一個月三十
    幾萬，比銀行利息好，並說要繼續僱用停車場管理員，許金原有與陳海談停車場
    的收入」，「（當天簽約花了多少時間？）大約一小時。除了謝代書在寫合約外
    ，大部分時間都是陳海在發表其事業、做人狀況．．．還說他們公司的地下室在
    做停車場，張國雄幫他賺了很多錢，有買一塊地不能蓋，原來土地上的房子給朋
    友出差旅遊用」等語（見本院卷第一八、一０九頁），及證人王幼增亦證稱：「
    ．．．當天沒有談價錢，只有談付款方式，謝代書計算金額後寫在合約書上．．
    ．訂約過程大部分是陳董跟我們聊天，他說他對員工很好，每年會帶員工出國旅
    遊，建議許金原帶他媽媽出國旅遊，有問目前停車場停了多少輛車，收入如何，
    許金原有說停了一百多輛車，一個月收入三十幾萬元，期間謝代書有問陳海是否
    要申請建築線，陳海說不用，說這塊地若不能蓋房子，當停車場收入也不錯，比
    放在銀行利息高，有問許金原現在停車場管理員是何人，請他帶到公司介紹認識
    ，由公司繼續聘任。陳海也提及中和地區他蓋很多房子，他有買一塊地也不能蓋
    房子，當作公益給朋友使用。簽約過程中謝代書只問建築線一個問題，其餘時間
    都是在寫合約書，沒有問其他問題」等語（見本院卷第一０九、一一０頁），足
    證上訴人之配偶陳海於訂立系爭買賣契約時確有陳稱系爭土地縱使不能蓋房子，
    亦可經營停車場收取租金之事實。至於證人謝瑞仁雖證稱：其當時因在計算付款
    金額，因而沒有聽到陳海有說系爭土地即使無法建築也沒有關係，當作停車場使
    用也比銀行利息好很多這句話等語（見原審卷第六八頁，本院卷第一０六頁），
    及證人張國雄證稱：當時因其進進出出，沒有全程在場，因而亦沒有聽到陳海有
    為上開陳述等語（見原審卷第六五，本院卷第一０二頁），然尚不能僅因彼等二
    人未聽聞訴外人陳海有為上開陳述，即認證人李程芳、游麗月及王幼增等人所為
    上開證詞非為真正，而不可採信。又依通常情形，建商購地或為立即建築房屋，
    或為投資增值，其目的與動機不一而足，是縱被上訴人或其子許金原於簽訂系爭
    買賣契約時已知系爭土地實際上係陳海所欲購買，然亦不能憑此即足推認彼等知
    悉陳海購地之目的與動機為何。況上訴人之配偶陳海自認其從事房屋建築業務四
    十餘年，有多次購地建屋之經驗（見原審卷第五二、一一九頁），則倘其確係為
    求能立即申請建造執照建築房屋而購買系爭土地，衡諸常情，其照理應會於事前
    即要求訴外人張國雄申請系爭土地之最新土地使用分區證明書，以確定系爭土地
    能立即建屋，或於系爭買賣契約中予以明定，並要求被上訴人就上開事項為保證
    ，惟陳海既未如此作為，甚而陳稱系爭土地縱使不能建屋，亦能用以經營停車場
    等語，則依上開情狀，實難認定上訴人簽訂系爭買賣契約購買系爭土地之目的係
    為能立即建屋，故被上訴人及其子許金原雖未主動告知系爭土地有上開建築限制
    情事，亦難據此即認被上訴人係刻意隱瞞上開情事用以詐欺上訴人。
  (四)上訴人雖又主張被上訴人之子許金原急於出售系爭土地，顯見其有詐騙上訴人之
    意圖等語。經查，證人許金原於原審固證稱：「因為我有向銀行貸款一千五百萬
    元，利息負擔很重，我母親年齡也大了，身體也不好，遺產稅不易處理，所以要
    先處理土地問題」等語（見原審卷第一二一頁），惟其於本院審理中亦證稱：是
    有要賣土地，但不急等語（見本院卷第九八頁）。然查，縱認被上訴人之子許金
    原為求減輕貸款利息負擔，而急於代理被上訴人出售系爭土地，然亦不能僅憑此
    即足推認被上訴人之子許金原確有詐騙上訴人之事實，是上訴人此部分之主張，
    尚屬無據，亦不足採。
  (五)綜上所述，上訴人主張其係受被上訴人詐欺而簽訂系爭買賣契約一節，並不足採
    ，是上訴人據以主張撤銷其訂立系爭買賣契約之意思表示，並請求被上訴人返還
    所收受之定金，於法尚有未合，不應准許。
四、查兩造訂立系爭買賣契約並未約定系爭土地必須能立即申請建築執照建造房屋，
    而被上訴人亦未向上訴人保證系爭土地可立即建築房屋，已於前述，是上訴人以
    系爭土地尚須經市地重劃始得申請建築執照建築房屋為由，主張系爭土地因不能
    立即建築房屋而具有瑕疵，及被上訴人無法給付可立即申請建築執照建造房屋之
    土地予上訴人，而依物之瑕疵擔保規定，及不完全給付類推適用民法第二百五十
    六條給付不能之規定，解除系爭買賣契約，於法尚有未合，均不生解除契約之效
    力，故上訴人據以請求被上訴人返還所受領之定金以回復原狀，自屬無據，不應
    准許。又被上訴人受領上訴人所交付之定金，乃係基於系爭買賣契約之約定，非
    屬無法律上之原因而受有利益，是上訴人依不當得利之法律關係請求被上訴人返
    還定金，於法自有未合，亦不應准許。
五、綜上所述，本件上訴人請求被上訴人返還定金二千四百七十九萬元，並給付自起
    訴狀繕本送達翌日起算之法定遲延利息，為無理由，不應准許；其假執行之聲請
    亦因失所附麗，應併予駁回。從而，原審為上訴人敗訴之判決，核無不合，上訴
    意旨指摘原判決不當，求予廢棄改判，為無理由，應予駁回。
六、據上論結，本件上訴為無理由，依民事訴訟法第四百四十九條第一項、第七十八
    條，判決如主文。
中　　　華　　　民　　　國　　九十三　　年　　　九　　　月　　二十九　　日
                                    民事第五庭
    　　　　　　　　　　　　　　　　　　審判長法　官　張　劍　男
    　　　　　　　　　　　　　　　　　　　　　法　官　蔡　芳　齡
    　　　　　　　　　　　　　　　　　　　　　法　官　彭　昭　芬
正本係照原本作成。
如不服本判決，應於收受送達後二十日內向本院提出上訴書狀，其未表明上訴理由者
，應於提出上訴後二十日內向本院補提理由書狀（均須按他造當事人之人數附繕本）
上訴時應提出委任律師或具有律師資格之人之委任狀；委任有律師資格者，另應附具
律師資格證書及釋明委任人與受任人有民事訴訟法第四百六十六條之一第一項但書或
第二項（詳附註）所定關係之釋明文書影本。
中　　　華　　　民　　　國　　九十三　　年　　　十　　　月　　　一　　　日
　　　　　　　　　　　　　　　　　　　　　　　書記官　丁　華　平
附註：
民事訴訟法第四百六十六條之一（第一項、第二項）：
對於第二審判決上訴，上訴人應委任律師為訴訟代理人。但上訴人或其他法定代理人
具有律師資格者，不在此限。
上訴人之配偶、三親等內之血親、二親等內之姻親，或上訴人為法人、中央或地方機
關時，其所屬專任人員具有律師資格並經法院認為適當者，亦得為第三審訴訟代理人
。
